臺北高等行政法院判決
　　　　　　　　　　　　　　　　　　 95年度訴字第01682號
　　　　　　　　　　　　　　　.
原　　　告　甲○
訴訟代理人　戊○○
　　　　　　施中川　律師
被　　　告　臺北縣樹林地政事務所
代　表　人　乙○○主任）住同.
訴訟代理人　丙○○
　　　　　　丁○○
上列當事人間因更正土地登記事件，原告不服臺北縣政府中華民
國95年3 月28日北府訴決字第0940663225號（卷號：00000000）
訴願決定，提起行政訴訟。本院判決如下：
　　主  文
訴願決定及原處分均撤銷。
被告對於原告請求將坐落樹林市○○○段350 、354 地號土地（
重測後標示：樹林市○○段1226、1224地號）更正登記成簡有義
為單獨所有權人事件，應作成將其中350 地號土地簡「何」作應
有部分2 分之1 、其中354 地號土地簡阿作應有部分2 分之1 ，
均更正登記為簡有義所有之處分。
訴訟費用由被告負擔。
　　事  實
一、事實概要：緣原告前於民國（下同）84年6 月30日及同年9
    月11日向被告申請就坐落樹林市○○○段350 、354 地號土
    地（重測後標示：備內段1226、1224地號，以下簡稱系爭土
    地）之他共有人簡阿作應有部分2 分之1 逕行更正登記為其
    被繼承人簡有義所有，經被告以更正登記法令補充規定第7
    點所明定之更正登記不妨害原登記之同一性為限，函復礙難
    受理。原告復於94年6 月30日提出更正之申請，被告依其檢
    附各項證明文件觀之，認其主張雖有日據時期登記濟證等文
    件為證，然依相關法規審核結果，其被繼承人簡有義既未依
    臺灣省土地權利憑證繳驗及換發權利書狀辦法規定，於光復
    初期提出驗證，亦未於總登記受理之公告期間提出書面異議
    ，則土地總登記程序業依法完成，物權登記事項自屬確定生
    效；加以年代長遠，時隔日久，查無其他事證證明原告主張
    之事項為真，被告因職權所限，爰以94年8 月16日北縣樹地
    登字第0940010031號函否准原告所請，並請其依土地登記規
    則第34條及相關法令規定，申請所有權移轉登記。原告不服
    ，提起訴願，經遭決定駁回，遂向本院提起本件行政訴訟。
二、兩造聲明：
　(一)原告聲明求為判決：
    1.訴願決定及原處分均撤銷。
    2.被告對於原告請求將樹林市○○○段350 、354 地號土地
      （重測後標示：備內段1226、1224地號）更正登記為簡有
      義為單獨所有權人事件，應將350 地號土地簡「何」作應
      有部分2 分之1 、354 地號土地簡阿作應有部分2 分之1
      更正登記為簡有義所有。
    3.訴訟費用由被告負擔。
  (二)被告聲明求為判決：
    1.駁回原告之訴。
    2.訴訟費用由原告負擔。
三、兩造之爭點：
甲、原告主張：
壹、程序部分：
    查被告於84年雖曾就系爭土地更正登記事件，函復礙難受理
    在案，惟被告對於原告94年之更正登記申請事件，於未變更
    事實及法律狀態下，重新為實體上審查，另為裁決，實質上
    為另一行政處分，要非不得為行政訴訟之標的（最高行政法
    院93年裁字第864號裁定參照），合先敘明。
貳、實體部分：
一、系爭土地於35、36年總登記之時，其權利歸屬係簡有義單獨
    所有：
  (一)查系爭土地於昭和12年（民國26年）12月27日即由簡阿作、
    簡深塗一同將持分各6 分之3 、6 分之1 贈與給簡有義，簡
    有義連同自己本身原持有之6 分之2 ，成為單獨所有權人。
    此項贈與事實於昭和13年（民國27年）2 月14日（登記濟證
    上記載2 月15日）申請登記，登記濟證號碼第448 號（內含
    贈與證書），獲登記於日據時期土地登記簿登記番號第469
    號、第470 號之事項欄參番，日據時期土地台帳不動產登記
    簿之業主欄亦從「共有」變更登記為「簡有義」，足證系爭
    土地於35、36年總登記之時，其權利歸屬為簡有義單獨所有
    。
  (二)況且，依「台灣省土地權利憑證繳驗及換發權利書狀辦法」
    以及「台灣省各縣市政府辦理土地權利公告辦法」規定，換
    發書狀之程序，須土地權利人提出日據時期不動產登記濟證
    向地政機關申請繳驗（台灣省土地權利憑證繳驗及換發權利
    書狀辦法第5 條第1 項）；地政機關受理後，要把申請書、
    所繳驗之日據時期不動產登記濟證與日據時期土地台帳不動
    產登記簿互相核對，3 者相符的話，就要在日據時期不動產
    登記濟證上蓋驗訖發還戳記及審查人員印章，然後發還給土
    地權利人，同時辦理公告（台灣省土地權利憑證繳驗及換發
    權利書狀辦法第7 條第1 項、第8 條第1 項）。準此，系爭
    土地登記濟證既經總登記受理機關蓋章發還，足證申請書、
    所繳驗之登記濟證與土地台帳登記簿業經受理機關互相核對
    相符。故系爭土地於35、36年總登記之時，其權利歸屬應如
    登記濟證所示，為簡有義單獨所有。而簡有義在昭和19年（
    民國33年）4 月15日死亡，原告為簡有義之兒子，為維護權
    利，自得依法向被告申請將系爭土地更正登記為簡有義為單
    獨所有權人。
二、登記濟證登記名義人欄所載「簡阿作外壹名」係指贈與之登
    記義務人除簡阿作外，尚有1位未顯名之義務人：
    查日據時期台灣土地登記實務，當登記名義人有數人時，登
    記濟證並不需載明全數之登記名義人，僅就其中部分登記名
    義人記載其姓名住所即可。因系爭土地贈與登記之權利人（
    即受贈人）為簡有義，而贈與登記義務人為簡阿作及簡深塗
    （即贈與人）等2 人。故於登記名義人欄記載「簡阿作外壹
    名」，以顯示贈與之登記義務人除簡阿作外，尚有1 位未顯
    名之義務人。
三、本件更正登記不涉及妨害原登記同一性之問題：
  (一)按「本件原告依據日據時期土地登記簿原為系爭土地真正所
    有權人，其據以於光復後申辦土地總登記，則其在總登記前
    仍為系爭土地真正所有權人，核原告請求更正登記之權利主
    體與原登記原因證明文件所記載之權利主體即屬相一致，則
    其申請更正登記，殊不涉及妨害原登記同一性之問題，亦非
    屬私權爭執之範圍。本案辦理總登記後未列其為共有人，此
    項權利主體登記不一致之情形，如係因登記人員記載時之疏
    忽所致，依土地登記規則之規定，登記機關及其有監督權之
    上級機關均非不得依職權予以更正。」為最高行政法院83年
    判字第2406號判決所明示。
  (二)查本件原告被繼承人簡有義在總登記前仍為系爭土地真正所
    有權人，已如前述。衡諸前揭最高行政法院83年判字第2406
    號判決之意旨，原告請求更正登記之權利主體與原登記原因
    證明文件所記載之權利主體即屬相一致，不涉及妨害原登記
    同一性之問題。
四、本件更正登記並無「登記具有絕對效力」之適用：
  (一)按「土地法第四十三條所謂登記有絕對之效力係為保護第三
    人，將登記事項賦予絕對真實之公信力，故第三人信賴登記
    而取得土地權利時，不因登記原因無效而被追奪（司法院院
    字第一九一九號解釋參照）。但主管登記機關於核准登記後
    發現該項核准登記行為有重大瑕疵，於未有第三人因信賴該
    項登記取得權利之新登記以前，如未涉及私權爭執且無人告
    爭時，非不得本於職權予以撤銷之（行政院五三、四、九、
    台訴字第二三六六號令、行政院六十二年八月九日台62. 內
    字第六七九五號函參照）。本件依來函資料所示。出賣人在
    申請移轉登記時業已死亡，其已無申請登記之當事人能力，
    主管登記機關未及察覺而為核准登記，似可認係重大瑕疵，
    於未有第三人因信賴該項登記取得權利之新登記前，依上開
    法律見解，可本於職權撤銷該項核准登記行為。」為法務部
    79 年12 月26日（79）法律第18828 號函所明示。
  (二)查本件所爭執者，為總登記瑕疵之更正，且自總登記後並無
    第三人因信賴該項登記取得權利之新登記，未涉及私權爭執
    且無人告爭，衡諸前揭法務部79年12月26日(79)法律第1882
    8 號函之意旨，並無所謂「登記具有絕對效力」而不得更正
    登記之適用。
五、35、36年總登記並無「創設或變動物權」之效力：
  (一)按「日據時期日本人已在臺灣辦理不動產登記，故光復後，
    政府並未否定日據時期之土地登記，並立即訂定『臺灣省土
    地權利憑證繳驗及換發權利書狀辦法』、『台灣地籍釐整辦
    法』、『臺灣省土地權利清理辦法』等相關法令，命臺灣人
    民繳驗日據時期之登記憑證，經審理公告無異議後，換發土
    地所有權狀或他項權利證明書，並編造登記簿，前項換發土
    地權利書狀，只收權利書狀費、免繳登記費，依此規定換發
    土地權利書狀之地區，視為已依照土地法辦理總登記，此觀
    前述法令之相關規定自明。足見，日據時期所為之土地登記
    ，僅需權利人依前述法令辦理手續，即『視為』已依照土地
    法辦理總登記，前述法令所規定之程序，應屬清查、整理並
    確認原登記之性質，顯非否認日據時期之原登記效力，而全
    盤另行重新創設新登記效力之性質。」為最高行政法院91年
    度判字第606 號判決所明示。
  (二)查本件所爭執者，為總登記瑕疵之更正，依前揭最高行政法
    院91年度判字第606 號判決之意旨觀之，應無「創設或變動
    物權」之效力。
六、被告機關就系爭土地有為更正登記之義務：
  (一)按「臺灣省因日據時期曾經辦理不動產之登記，故光復後所
    舉辦之總登記，應就原來登記簿土地台帳及權利憑證之狀態
    為之，此就臺灣省土地權利憑證繳驗及換發權利書狀辦法及
    台灣地籍釐整辦法各規定觀之，亦甚了然。」為最高行政法
    院46年判字第64號判例所明示。
  (二)查本件原告被繼承人簡有義在總登記前既為系爭土地真正且
    單獨之所有權人，依前揭最高行政法院46年判字第64號判例
    意旨觀之，於總登記時，系爭土地即應登記為簡有義單獨所
    有。然該管機關竟將係爭土地應有部分各1/2 登記為簡阿作
    所有（其中第350 地號於63年8 月轉錄於台灣省台北縣土地
    登記簿時，將「簡阿作」誤載為「簡何作」）。依前揭最高
    行政法院91年度判字第606 號判決、行政院53年4 月9 日台
    訴字第2366號令、行政院62年8 月8 日台62內字第6795號函
    之意旨觀之，被告機關本負有更正之義務。
七、就被告之答辯，原告之意見如下：
  (一)被告無憑據即認定簡有義未於台灣光復初期依臺灣省土地權
    利憑證繳驗及換發書狀辦法提出驗證：
    原告申請更正登記時業已提出「表彰簡有義為單獨所有權人
    ，且於首頁及末頁之背面蓋有台北縣政府驗訖發還戳記及審
    查人員印章，並註明收件字號之日據時期不動產登記濟證」
    ，以證明當時簡有義已依臺灣省土地權利憑證繳驗及換發書
    狀辦法申請繳驗權利證明文件，被告卻無憑據即認定簡有義
    未提出驗證。
  (二)被告以不可能提出異議的人未提出異議，而否准原告更正登
    記之申請，並自創土地登記錯誤可以申請複查及異議之救濟
    途徑：
    1.臺灣省土地權利憑證繳驗及換發書狀辦法第11條規定：「
      依照本辦法第8 條規定辦理公告，如有對原不動產登記發
      生異議，應在公告期限內向該管縣（市）地政機關以書面
      提出，並應附具證明文件。」其規定異議的客體是原不動
      產登記。而當時辦理公告，係為建置中華民國政府之不動
      產登記簿，故所稱原不動產登記當然係指日據時期土地登
      記簿之登記，即簡有義為單獨所有權人，簡有義當然不會
      對之發生異議，更不可能提出異議。
    2.又土地總登記程序完成並載入土地登記簿後，如發現登記
      錯誤，只能依土地法第69條、土地登記規則第134 條，由
      登記人員職權更正登記或利害關係人聲請更正登記，別無
      其他法定救濟途徑，惟被告卻謂「設若權屬有誤，原告當
      可依作業規定申請複查及異議，申報人當時未踐行此等法
      定程序，則土地總登記程序業依法完成，物權登記自屬確
      定有效」云云，其以簡有義未踐履申請複查及異議等法定
      程序，致原告喪失請求更正登記之權利，卻又說不清楚規
      定該法定程序之作業規定為何，顯然自創土地登記錯誤可
      申請複查及異議之救濟途徑。
  (三)被告謂本案之土地總登記申報書已銷毀云云，顯非事實：
    1.土地登記規則第13條規定：「土地法第68條第1 項及第69
      條所稱登記錯誤，係指登記之事項與登記原因證明文件所
      載之內容不符。」故系爭土地被登記為簡有義、簡阿作各
      2 分之1 究有無登記錯誤，必須先查明其登記原因證明文
      件內容為何。
    2.系爭土地總登記之登記原因證明文件之一為35、36年土地
      總登記申報書，而依據台灣省各縣市地政事務所逾法定保
      管年限之收件簿、土地建物登記申請書（含證明文件）銷
      毀作業要點第1 點及台灣省各縣市地政事務所倉庫檔案資
      料整頓要點第9 點規定，土地所有權第1 次登記申請書係
      原始資料，不僅應永久保存，且應建立縮影。然被告卻謂
      本案之土地總登記申報書已銷毀，不無說謊之嫌。為查明
      真相，請貴院命被告提出前開作業要點第1 點規定之銷毀
      核備公文與銷毀清冊，以證明其已依法銷毀；或請貴院命
      被告提出土地總登記申報書或縮影；如被告無正當理由不
      提出，則請貴院依行政訴訟法第165 條第1 項認定原告主
      張「當時土地總登記申報的權利為簡有義為單獨所有權人
      」為真實。
    3.就算被告不協力提出致沒有原始土地總登記申報書或縮影
      可稽，但原告已提出「表彰簡有義為單獨所有權人，且於
      首頁及末頁之背面蓋有台北縣政府驗訖發還戳記及審查人
      員印章，並註明收件字號之日據時期不動產登記濟證」，
      已足以證明當時申報並經台北縣政府與日據時期土地台帳
      不動產登記簿核對相符的權利，確係簡有義為單獨所有權
      人。
    4.況土地總登記與一般登記不同的是，登記機關並不是完全
      依照土地總登記申報書所載內容登記，而是要經過公告程
      序，所以公告結果之記載，應與土地總登記申報書相同，
      均有作為「登記原因證明文件」之資格。而光復初期土地
      總登記公告之結果，依照公告辦法第5 條規定，應在日據
      時期土地台帳不動產登記簿內記明。查系爭土地日據時期
      土地台帳不動產登記簿，對於簡有義為單獨所有權人的登
      記，並沒有在審查結果、公告經過、確定更正之戳記下記
      載因公告而變更，表示公告後並未否認日據時期之登記效
      力，該管機關自應依日據時期土地台帳不動產登記簿上之
      登記即簡有義為單獨所有權人登記。
  (四)被告謂原告應依土地登記規則第34條規定，檢具所有權移轉
    書面契約及相關證明文件申請所有權移轉登記，始為正辦云
    云，並不可行：
    查本案被誤登記為系爭土地共有人之簡阿作在昭和18年（民
    國32年）11月7 日死亡，而簡阿作雖有配偶簡林氏市、媳婦
    仔呂氏阿莞、長女簡氏快及螟蛉子簡阿田，惟依據繼承法令
    補充規定第3 條規定，其配偶簡林氏市、媳婦仔呂氏阿莞、
    長女簡氏快因非簡阿作之男子直系卑親屬，不僅均無繼承權
    ，且其配偶簡林氏市早已於大正10年（民國10年）12月14日
    離婚，長女簡氏快早已於大正15年（民國15年）7 月18日被
    高氏秀收養除戶，並從養母姓成為高氏快，媳婦仔呂氏阿莞
    早已於昭和6 年（民國20年）5 月15日婚姻除戶，唯一有繼
    承權的僅有其螟蛉子簡阿田，惟簡阿田亦於簡阿作死後一年
    即昭和19年（民國33年）10月8 日戰死絕家（詳見簡阿作繼
    承系統表）。換言之，簡阿作在35、36年政府辦理土地總登
    記前已絕嗣，就算原告願意聽從被告行政指導，與簡阿作之
    子嗣協調，以所有權移轉之迂迴方式，使簡有義回復單獨所
    有權人地位，但因為原告已經沒有相對人可以訂定所有權移
    轉契約，被告要原告如何辦理所有權移轉登記？
  (五)被告僅就間接事證為答辯，係意圖模糊焦點：
    被告對於原告所提光復初期共有人名簿載有「誤」字、換發
    書狀通知書等間接事證，辯稱：光復初期共有人名簿眉批雖
    載有「誤」字，但僅以鉛筆書寫且沒有究何所指之事證或文
    證，不能驟然解讀為登載錯誤；換發書狀通知書上沒有記載
    所有權之權利範圍，無法據以認定完成總登記之土地屬簡有
    義單獨所有；由換發書狀通知書可以得知本案土地所有權2
    人共有之權屬狀態，係台灣光復初期經申報人檢證申請云云
    。惟查，光復初期共有人名簿上以鉛筆書寫之「誤」字，並
    非該公文書上應記載事項，應係承辦人員作為自我提醒之用
    ，只要承辦人員自己明瞭已足，何須載明究何所指之事證或
    文證？又換發書狀通知書之用途，係通知權狀名義人領取書
    狀，僅能證明受通知之事實，不做權利證明之用，於法於理
    都不須記載所有權之權利範圍，惟被告卻用來認定總登記公
    告確定之結果，並以其未記載所有權之權利範圍，來否認簡
    有義為單獨所有權人之公告結果，顯然有誤。再者，被告既
    認換發書狀通知書上沒有記載所有權之權利範圍，故無法認
    定完成總登記之土地屬簡有義單獨所有，卻又以同樣的換發
    書狀通知書，推論系爭土地係申報土地所有權2 人各2 分之
    1 共有之權屬狀態，豈不前後矛盾？況土地總登記申報情形
    理應從土地總登記申報書認定，被告不循此途，卻從換發書
    狀通知書去認定，豈不是模糊焦點？
  (六)被告杜撰原告不質疑之事項，且製造系爭土地曾出現簡有義
    、簡阿作應有部分各2 分之1 之假象，意圖混淆視聽：
    依據土地總登記程序完成之登記，本來就有可能以光復當時
    已死亡之人的名義登記，原告從未質疑，惟被告卻謂：原告
    質疑系爭土地誤以死者名義登記云云，顯然杜撰原告不質疑
    事項；另系爭土地在日據時期土地登記簿所登記之權利狀態
    先後為：簡深標1/6 、簡深塗1/6 、簡阿作2/6 、簡有義2/
    6 →簡深塗1/6 、簡阿作3/6 、簡有義2/6 →簡有義單獨所
    有，從沒有出現簡有義1/2 、簡阿作1/2 之共有狀態，惟被
    告卻謂「土地總登記卻『仍』登記權利人為簡阿作、簡有義
    應有部分各2 分之1 」，製造系爭土地曾出現簡有義、簡阿
    作應有部分各2 分之1 之假象，顯然企圖混淆視聽。
  (七)綜上所述，被告答辯理由均不足採，原處分及原決定均有違
    法不當之處，請賜如訴之聲明所示之判決。
乙、被告主張：
一、按「在未經換發權利書狀前，如有聲請土地權利之設定移轉
    變更或消滅等登記，得先行收件，並於原憑證上記明設定變
    更或消滅等事項，俟前條公告期滿，再為辦理登記。」、「
    依照本辦法第8 條規定辦理公告，如有對原不動產登記發生
    異議，應在公告期限內向該管縣（市）地政機關以書面提出
    ，並應附具證明文件。」分為臺灣省土地權利憑證繳驗及換
    發權利書狀辦法第9 條及第11條規定。本案經查調日據時期
    接管地籍資料檔案，確有記載簡阿作、簡深塗於昭和12年12
    月27日贈與應有部分合計4/6 予共有人簡有義，使其應有部
    分合計為全部，惟臺灣光復後以35年6 月26日收件坡內坑字
    第277 、278 號辦理土地總登記，卻仍登記權利人為簡阿作
    、簡有義應有部分各2 分之l ，除此，已無其他檔案文件可
    資查考，是以，本案原告於臺灣光復初期辦理土地總登記時
    ，既未依上述土地權利憑證繳驗及換發權利書狀辦法規定，
    於公告期限內以書面提出異議，登記機關業依法完成總登記
    之所有權確定效力，實未能受理原告所請逕予更正登記。再
    者，原告前於84年間初次申請更正時，即查明土地總登記申
    報書及相關文件業已銷毀，因乏原始登記原因證明文件可稽
    ，致是否涉權屬登記錯誤情事，實無由查核更正。
二、依臺灣省土地權利憑證繳驗及換發權利書狀辦法規定，地政
    機關辦理土地總登記作業程序分別為申請驗證（第4 、5 條
    ）、審查（第7 條）、公告（第8 條）、登記及通知領狀（
    第15條）。地政機關就人民繳驗之申請書、產權憑證等，與
    檔存土地臺帳、不動產登記簿互相核對審查（第7 條參閱）
    ，審查相符即公告2 個月受理異議，公告期滿無人異議則辦
    理登記。本案原告所附38年板橋地政事務所換發書狀通知書
    僅係通知申請人領取權利書狀，且其中未記載所有權之權利
    範圍，故無法單憑乙紙通知書即認定完成總登記之土地屬簡
    有義1 人單獨所有。
三、原告質疑本案土地於35年臺灣光復初期收件申報總登記時，
    簡阿作、簡有義2 人早已分別於32年、33年死亡，卻仍誤以
    該等死者名義登記，且登記名義人始終未領取所有權狀，或
    係因辦理登記當時即發現錯誤，承辦人表示將查明處理之故
    ，否則其被繼承人簡有義應無繳交書狀工本費卻不領取權利
    書狀之事由。惟查地籍資料，本件土地總登記既係35年6 月
    26日收件坡內坑字第277 、278 號正式提出，應係由該土地
    權利相關之人繳驗憑證申報，經地政機關受理審核後，完成
    各項程序，確認所有權權屬（臺灣省土地權利憑證繳驗及換
    發權利書狀辦法第5 、7 條）之結果，設若權屬有誤，原告
    當可依作業規定申請複查及異議，申報人當時既未踐行此等
    法定程序，則土地總登記程序業依法完成，物權登記自屬確
    定有效，原告以上質疑及推論純屬臆測之詞，礙難採信。
四、再者，原告以本案土地光復初期共有人名簿謄本眉批上各載
    有一「誤」字，極力主張係權屬登載錯誤之註記，惟查該登
    記簿上方之「誤」字僅係鉛筆書寫，且別無其他有關「誤」
    字究為何指之事證或文證，驟然解讀為權屬登載錯誤，實嫌
    率斷。蓋「申請更正登記; 如更正登記後之權利主體、種類
    、範圍或標的與原登記原因證明文件所載不符者，有違登記
    之同一性，應不予受理。」為內政部訂頒更正登記法令補充
    規定第6 點所明定。所謂「登記錯誤之更正應以不妨害原登
    記之同一性者為限」，係指登記錯誤之更正，僅能更正到「
    記入土地登記簿之事項」與「登記原因證明文件所載內容」
    相符為止，不能超出「登記原因證明文件所載之內容」範圍
    。原告一再主張登記現狀簡阿作、簡有義權利範圍各2 分之
    1 應更正為簡有義單獨所有，則更正結果將有違原登記同一
    性，地政機關依法礙難受理。
五、綜上，本案土地所有權2 人共有之權屬狀態，係臺灣光復初
    期經申報人檢證申請，並依法完成土地總登記程序，物權自
    屬確定有效，是尚無土地法第69條規定之適用，被告無從逕
    行更正為原告主張之被繼承人簡有義1 人單獨所有。原告提
    起行政訴訟，顯無理由，謹請查察予以駁回。
    理  由
一、按土地法第69條規定：「登記人員或利害關係人，於登記完
    畢後，發現登記錯誤或遺漏時，非以書面聲請該管上級機關
    查明核准後，不得更正。」土地登記規則第13條規定：「土
    地法第68條及第69條所稱登記錯誤或遺漏，係指登記之事項
    與登記原因證明文件所載之內容不符而言。」第134 條第1
    項規定：「登記人員或利害關係人於登記完畢後，發現登記
    錯誤或遺漏時，應申請更正登記。登記機關於報經上級地政
    機關查明核准後更正之。」次按行政訴訟法第216 條第1 項
    規定：「撤銷或變更原處分或決定之判決，有拘束各關係機
    關之效力。原處分或決定經判決撤銷後，機關須重為處分或
    決定者，應依判決意旨為之。前二項之規定，於其他訴訟準
    用之。」查本件原告係就被告之否准更正登記處分，提起撤
    銷及課予義務訴訟，如獲勝訴判決，被告之上級機關亦應受
    拘束，自無再報請其查明核准之必要，合先敘明。
二、復按土地法固於19年6 月30日公布，惟台灣因當時為日本人
    所統治，故於光復前並未施行該法。然按「臺灣省因日據時
    期曾經辦理不動產之登記，故光復後所舉辦之總登記，應就
    原來登記簿土地台帳及權利憑證之狀態為之，此就臺灣省土
    地權利憑證繳驗及換發權利書狀辦法及台灣地籍釐整辦法各
    項規定觀之，亦甚了然」，為改制前行政法院46年判字第64
    號判例所明示。因此，國民政府於19年公布土地法時，臺灣
    為日本人所統治，人民無從依該法向國民政府辦理土地總登
    記，惟日據時期日本人已在臺灣辦理不動產登記，故光復後
    ，政府並未否定日據時期之土地登記，並立即訂定「臺灣省
    土地權利憑證繳驗及換發權利書狀辦法」、「台灣地籍釐整
    辦法」、「臺灣省土地權利清理辦法」等相關法令，命臺灣
    人民繳驗日據時期之登記憑證，經審理公告無異議後，換發
    土地所有權狀或他項權利證明書，並編造登記簿，前項換發
    土地權利書狀，只收權利書狀費，免繳登記費，依此規定換
    發土地權利書狀之地區，視為已依照土地法辦理總登記，此
    觀前述法令之相關規定自明。足見，日據時期所為之土地登
    記，僅需權利人依前述法令辦理手續，即「視為」已依照土
    地法辦理總登記，前述法令所規定之程序，應屬清查、整理
    並確認原登記之性質，顯非否認日據時期之原登記效力，而
    全盤另行重新創設新登記效力之性質（最高行政法院91年度
    判字第606 號判決意旨參照）。稽之36年5 月2 日公布施行
    之「台灣省土地權利憑證繳驗及換發權利書狀辦法」第4 條
    規定：「辦理繳驗土地權利憑證換發權利書狀其程序如左：
    一、接收申請書及原權利憑證文件。二、審查及發還原權利
    憑證。三、公告。四、編造土地登記簿並換發權利書狀。」
    第5 條規定：「土地權利人應於規定繳驗憑證期限內填具申
    請書，檢同左列各款證件之一，向各該縣市地政機關申請辦
    理。一、前日本時代法院所發之不動產之登記濟證。二、前
    日本時代各州廳所發關係該土地之謄本。三、最近三年內任
    何一年地租收據。前項各種證件全缺或遺失者，應申敘理由
    ，取具鄉鎮長或四鄰之保證書。」第7 條第1 項規定：「縣
    （市）政府接受申請書及證件後，應即審查時，應將所繳驗
    之申請書產權憑證與土地臺帳、不動產登記簿三者互為核對
    ，經核對相符者，應即在各關係證件加蓋縣（市）政府名義
    之驗訖發還戳記，及審查人員印章前發還，核對不符者，應
    查明原委分別依法處理。」第8 條規定：「土地權利憑證，
    經審查後，即發還並同時公告，公告期限定為二個月，期滿
    無人提出異議，應即換發所有權狀，或他項權利證明書。前
    項公告，得由縣（市）地政機關張貼佈告，令權利關係人免
    費公開閱覽登記圖冊代替揭示。」第15條第1 項：「原有土
    地權利憑證，經公告期滿無異議，或經調處成立，或經裁判
    確定者，即予記入土地登記簿，並繕發所有權狀，或他項權
    利證明書，通知土地權利人限期領取。」第16條規定：「繳
    驗土地權利憑證，一律免收費用，但換發權利書狀，應收權
    狀工本費。」第17條規定：「土地權利人接到領取土地權利
    書狀通知者，應遵限檢齊下列各證件，連同應繳書狀工本費
    ，前往領取。一、經加蓋縣市政府驗訖發還印記之原繳驗權
    利憑證。二、原提出不動產登記所之印鑑。」第18條規定：
    「縣市地政機關於發給土地權利書狀時，除將原不動產申請
    登記及謄本加蓋『中華民國某月某日換發字第○○號憑證本
    件應予作廢，嗣後土地權利之移轉變更，或設定負擔，應悉
    以權利書狀為憑』戳印，連同原收件收據夾附歸檔外，並應
    驗原提出不動產登記所之印鑑及應繳書狀工本費有無錯誤。
    」第19條規定：「依本辦法第十四條規定辦理後，如持有原
    不動產登記之土地權利憑證未繳驗者，一律無效。」當時施
    行的「臺灣省各縣市政府辦理土地權利公告辦法」第1 條第
    1 項亦規定：「本省各縣市政府辦理繳驗土地權利憑證，經
    審查發還後，應即依照臺灣省土地權利憑證繳驗及換發權利
    書狀辦法第八條之規定，由縣市政府布告令權利關係人免費
    公開閱覽地籍登記圖冊，代替揭示公告，其期間定為兩個月
    。」可見台灣光復後，政府並未否定日據時期之土地登記，
    原土地權利人申請繳驗土地權利憑證的目的在於換發權利書
    狀；該管縣市地政機關所為公告係以張貼佈告，令權利關係
    人免費公開閱覽原登記圖冊代替揭示，並未公告任何新內容
    ，其目的在確認原土地權利之歸屬，俟公告期滿無人異議，
    即予記入土地登記簿，並繕發所有權狀，或他項權利證明書
    ，通知土地權利人限期領取，同時收回原土地權利憑證作廢
    ，顯係原土地權利登記之轉載及土地權利書狀之換發，並無
    重新創設新權利登記的效力，此觀其適用的法規，稱為「土
    地權利憑證繳驗及換發權利書狀辦法」，益加明瞭。則台灣
    光復時原有土地權利登記，經公告（即以公開閱覽原登記圖
    冊代替揭示）期滿無人異議，而轉載記入土地登記簿者，就
    該轉載登記而言，先前原有土地權利憑證及登記圖冊，即屬
    登記原因證明文件，如該轉載登記的權利主體與原登記者不
    符，應屬登記之事項與登記原因證明文件所載之內容不符，
    構成土地法第69條所稱登記錯誤之情形，並不影響真正權利
    歸屬之事實。此時，請求將登記錯誤之權利主體更正為與原
    登記原因證明文件所記載之權利主體相一致，無非使形式上
    的登記名義回復與真正權利主體的名義相符合，殊不涉及妨
    害更正前登記實質同一性之問題，亦非屬私權爭執之範圍，
    依前揭土地登記規則之規定，登記機關及其有監督權之上級
    機關非不得依申請或職權予以更正。
三、本院查：
  (一)系爭土地於昭和12年（民國26年）12月27日即由簡阿作、簡
    深塗一同將持分各6 分之3 、6 分之1 贈與給簡有義，簡有
    義連同自己本身原持有之6 分之2 ，成為單獨所有權人。此
    項贈與事實於昭和13年（民國27年）2 月14日（登記濟證上
    記載2 月15日）申請登記，獲登記於日據時期土地登記簿登
    記番號第469 號、第470 號之事項欄順位參番，並取得登記
    濟證（號碼第448 號，內含記載簡阿作、簡深塗一同將持分
    各6 分之3 、6 分之1 贈與給簡有義的贈與證書），日據時
    期土地台帳之業主欄亦從「共有」變更登記為「簡有義」一
    人。凡此有原告所提日據時期土地登記簿、當時台北地方法
    院出張所製發內含贈與證書的登記濟證（相當於現今的所有
    權狀）及土地台帳（日據時期地租即土地稅賦的管理清冊）
    等影本附原處分卷、本院卷可稽，經核其內容悉相符合，並
    經原告訴訟代理人於本院言詞辯論時提出系爭土地登記濟證
    原本，經勘驗結果，發現該登記濟證內附有贈與證書，頁與
    頁之間蓋有臺北地方法院板橋出張所的條戳，其內容與原處
    分卷第28頁至35頁所附影本之內容相同。質諸被告訴訟代理
    人對上開事證的真正亦不爭執。則原告主張系爭土地於台灣
    光復後辦理總登記之時，其權利已歸屬為簡有義單獨所有等
    情，堪以信為真實。
  (二)依前揭「台灣省土地權利憑證繳驗及換發權利書狀辦法」以
    及「台灣省各縣市政府辦理土地權利公告辦法」規定，換發
    書狀之程序，須土地權利人提出日據時期不動產登記濟證向
    地政機關申請繳驗（台灣省土地權利憑證繳驗及換發權利書
    狀辦法第5 條第1 項）；地政機關受理後，要把申請書、所
    繳驗之日據時期不動產登記濟證與日據時期土地台帳、不動
    產登記簿互相核對，三者相符的話，就要在日據時期不動產
    登記濟證上蓋驗訖發還戳記及審查人員印章，然後發還給土
    地權利人，同時辦理公告（台灣省土地權利憑證繳驗及換發
    權利書狀辦法第7 條第1 項、第8 條第1 項）。經核系爭土
    地登記濟證上確蓋有台北縣政府驗訖發還戳記及審查人員張
    茄冬印章，並有收款人李子儀蓋章註明收受權利書狀工本費
    之情形（見本院卷附原證2 背面）。準此，系爭土地登記濟
    證既經總登記受理機關蓋章發還，足證申請書、所繳驗之登
    記濟證與土地台帳、不動產登記簿業經受理機關互相核對相
    符，故系爭土地於35年6 月26日申請總登記（繳驗土地權利
    憑證）時，其權利歸屬應如登記濟證及登記簿所示，為簡有
    義單獨所有，且該管登記機關所公告（即以公開閱覽原登記
    圖冊代替揭示）之內容亦係如登記濟證及登記簿所示，為簡
    有義單獨所有無疑。又依前揭「臺灣省各縣市政府辦理土地
    權利公告辦法」第5 條規定，各縣市政府於辦理公告前應將
    所有土地台帳每一地號記載最末行左邊加蓋「審查結果」、
    「公告經過」及「確定更正」等三種木戳，分別記明其處理
    情形。經核系爭土地於公告後，其土地台帳上三種木戳記內
    並無異議或其他紀錄。則系爭兩筆土地之於公告期滿，記入
    土地登記簿時，即應依原登記濟證及不動產登記簿之內容為
    轉載，即登記為簡有義單獨所有，詎當時登記機關於36年7
    月1 日為總登記時，卻將系爭兩筆土地應有部分各1/2 誤載
    為簡阿作所有（其中第350 地號於63年8 月轉錄於台灣省台
    北縣土地登記簿時，復將「簡阿作」誤載為「簡何作」）。
    揆諸前開說明，應屬登記之事項與登記原因證明文件所載之
    內容不符，構成土地法第69條所稱登記錯誤之情形，被告機
    關本負有更正之義務。而簡有義在昭和19年（民國33年）4
    月15日死亡，原告為簡有義之兒子，為維護其繼承權利，自
    得依法向被告申請將系爭土地更正登記成簡有義為單獨所有
    權人，被告予以否准，容有未洽。又系爭土地於台灣光復後
    辦理土地權利憑證繳驗及換發權利書狀時，雖未以簡有義之
    繼承人名義申請登記，而逕以簡有義名義申辦，但原告於申
    請本件更正登記為簡有義名義後，即可據以辦理繼承登記，
    故其請求仍有訴之利益。
  (三)本案被誤登記為系爭土地共有人之簡阿作在昭和18年（民國
    32年）11月7 日死亡，而簡阿作雖有配偶簡林氏市、媳婦仔
    呂氏阿莞、長女簡氏快及螟蛉子簡阿田，惟依據當時的繼承
    習慣（內政部所頒發繼承法令補充規定參照），其配偶簡林
    氏市、媳婦仔呂氏阿莞、長女簡氏快因非簡阿作之男子直系
    卑親屬，不僅均無繼承權，且其配偶簡林氏市早已於大正10
    年（民國10年）12月14日離婚，長女簡氏快早已於大正15年
    （民國15年）7 月18日被高氏秀收養除戶，並從養母姓成為
    高氏快，媳婦仔呂氏阿莞早已於昭和6 年（民國20年）5 月
    15日婚姻除戶，唯一有繼承權的僅有其螟蛉子簡阿田（原告
    之父簡有義係簡阿作之弟，尚無繼承權），惟簡阿田亦於簡
    阿作死後一年即昭和19年（民國33年）10月8 日戰死絕家，
    有各日據時期戶籍謄本在卷可稽。足見原告申請將系爭土地
    更正登記成簡有義為單獨所有權人，亦不可能涉及私權爭執
    ，併此明。
四、綜上所述，原否准處分既有違誤，訴願決定未加糾正，仍予
    維持，容有未洽，原告訴請將之一併撤銷，並命被告將系爭
    350 地號土地簡「何」作應有部分2 分之1 、系爭354 地號
    土地簡阿作應有部分2 分之1 ，均更正登記為簡有義所有。
    自無不合，應予准許。
據上論結，原告之訴為有理由，爰依行政訴訟法第98條第3項前
段，判決如主文。
中　　華　　民　　國　　96　　年　 　3　　月　 15  　 日
                         第六庭審判長法  官　林  文  舟
                                     法  官　闕  銘  富
                                     法  官　許  瑞  助
上為正本係照原本作成。
如不服本判決，應於送達後20日內，向本院提出上訴狀並表明上
訴理由，如於本判決宣示後送達前提起上訴者，應於判決送達後
20日內補提上訴理由書（須按他造人數附繕本）。
中　　華　　民　　國　　96　　年　 　3　　月　 16  　 日
                                     書記官  林　俞　文
